臺灣高等法院臺中分院刑事判決　　　　　96年度上易字第31號
上　訴　人
即　被　告　甲○○
　　　　　　　　　　　137號.
選任辯護人　張柏山律師
　　　　　　羅淑菁律師
上列上訴人因竊佔案件，不服臺灣苗栗地方法院95年度易字第32
號中華民國95年10月11日第一審判決（起訴案號：臺灣苗栗地方
法院檢察署94年度偵續字第55號），提起上訴，本院判決如下：
    主  文
原判決撤銷。
甲○○犯竊佔罪，處拘役參拾日，如易科罰金，以銀元參佰元即
新臺幣玖佰元折算壹日。緩刑貳年。
    事  實
一、甲○○明知坐落於苗栗縣三義鄉○○○段第592之149地號、
    第592之150地號、第592之151地號（以下簡稱系爭土地）及
    第592之94地號土地，係乙○○、丙○○（原名彭阿開，現
    改名為彭淞隆）共有之土地。緣甲○○於民國93年1月6日，
    購得坐落於毗鄰系爭土地之第592之14地號、第592之15地號
    、第592之16地號、第592之22地號土地及土地上之建物（即
    門牌號碼為苗栗縣三義鄉西湖村16鄰伯公坑111、112、113
    號之房屋），竟意圖為自己不法之利益，於93年2月間某日
    ，委請不知情之成年工人，在屋前越界搭蓋有「博士寺」字
    樣之牌樓1座，而附著於該牌樓緊接地面之4根柱子，則設置
    於乙○○、丙○○所共有之系爭土地上，以此方式而竊佔乙○○、丙○○所共有如附圖所示之系爭土地面積合計0.321
    平方公尺（編號1柱子面積0.048平方公尺＋編號2柱子面積
    0.093平方公尺＋編號3柱子面積0.096平方公尺＋編號4柱子
    面積0.084平方公尺）。嗣經乙○○、丙○○等向苗栗縣銅
    鑼地政事務所（以下稱銅鑼地政事務所）申請鑑界後，確定
    為乙○○、丙○○之土地後，多次要求甲○○拆除，未料甲○○仍置之不理，迄94年2月間始將前揭牌樓拆除。
二、案經乙○○、丙○○告訴由臺灣苗栗地方法院檢察署發交苗
    栗縣警察局苗栗分局調查後偵查起訴。
    理  由
一、訊據上訴人即被告甲○○（以下稱被告）固坦承於93年1月6
    日購得坐落於苗栗縣三義鄉○○○段第592之14地號、第592
    之15地號、第592之16地號及第592之22地號土地及房屋，並
    於93年2月間，在其所購得房屋前方，搭建博士寺牌樓，惟
    否認有竊佔之犯行，辯稱：「那塊地和房子我是跟台中商銀
    清水分行買的，想要作慈善事業。交屋後，台中商銀說都沒
    有問題，有做牌樓，也有蓋博士寺，但是要用牌樓時，有請
    教代書，代書說牌樓不會佔到別人的地，所以我們就蓋了。
    但是92、93年間，還沒有買地前，台中商銀拿地籍圖給我看
    ，都沒有問題。後來，卻有個人跑來說那塊地是他們的，我
    只好回去找台中商銀的承辦人員，他們說不可能，並且去地
    政事務所聲請地籍圖回來看，也沒有問題。我有問過專業人
    士，說建築線要退後3尺，我們絕對不可能占到他們的地。
    我不是故意要占他們的地，我自己有很多的地，怎麼可能去
    占這麼一點點的地」云云。
二、經查：
（一）證人即告訴人乙○○於原審審理時結證稱：「（問：苗栗
      縣三義鄉○○○段地號第592之149、150、151號土地，是
      誰的？）是我跟丙○○（改名之前叫彭阿開，現改名為彭
      淞隆）的。」、「（問：被告什麼時候在你們的地號土地
      上面蓋4根柱子？）．．．幾月蓋那4根柱子不清楚，就是
      在93年。」、「（問：你們什麼時候發現的？）被告當初
      要起蓋的時候，我兒子有到現場看到有阻止被告，我兒子
      說那是我們的土地，被告跟我兒子說如果鑑界的結果是別
      人的土地，就拆除。」、「（問：你們發現以後有沒有跟
      被告說什麼？）剛蓋的時候，我兒子就有跟他說了，後面
      在蓋的時候，也有去講。」、「（問：你自己有沒有跟被
      告講過？）有，我有跟他說蓋到我的土地。」、「（問：
      你什麼時候跟被告說？）我記不清楚，是在蓋了以後的事
      情。」、「（問：你在警訊時說，93年4月間，你有告訴
      被告加蓋柱子的地要賣給被告，是否如此？）有，初次見
      面我有說過，幾月我不記得了。」、「（問：你在警察局
      所述都實在嗎？）實在。」、「（問：你們後來有寄兩次
      存證信函給被告？）被告有何反應？）是的，有寄2次，
      我們都有打電話給被告多次，但是沒有反應。」、「（問
      ：被告有沒有跟你們說那塊地是別人的，不是你們的？）
      他說他買的土地就是這裡。」、「（問：被告什麼時候拆
      掉那4根柱子？）第1次檢察官開庭前幾天。」、「（問：
      你們現在有沒有和解了？）沒有。」、「（問：在現場的
      33棟房子是誰造的？）建商造的。」、「（辯護人問：那
      個房子是否是你委託建商起造的？）合建的，我提供土地
      。」、「（問：房子底下的土地是否是你的？）是的，共
      有一塊地。」、「（問：後來這個房子你賣給誰？）房子
      不是我賣的，是我堂兄弟賣的。」、「（問：房子底下的
      土地有沒有賣掉？）房子底下的土地有賣，房子前面的土
      地不能分割，不能賣。」、「（問：你在存證信函有沒有
      跟被告說過土地通行的問題？）我沒有說過土地不給被告
      通行，以後就不知道了。」、「（問：你怎麼知道那4根
      柱子是建在你們的土地上？）我自己有去測量，檢察官也
      有去測量，共測量2次了。」、「（問：你怎麼知道界址
      在哪裡？）房子前面的土地是我的，而且我的土地有公路
      單位徵收，作為道路。」、「（問：你怎麼知道界址在哪
      裡？）測量之前我就知道了，但是不敢確定。」、「（問
      ：測量之前或是之後，你才知道那4根柱子是在你的土地
      上面？）測量前也好，測量以後也好，我就知道。」、「
      （問：你在93年7月22日有請地政事務所去鑑界，有埋設
      界標嗎？）有。」、「（問：你們之前私底下有申請鑑界
      ，埋界標時，被告有在場嗎？）在。」、「（檢察官問：
      界標現在還在嗎？）在，顏色淡一點。」、「（檢察官問
      ：4根柱子都在你們的土地上面嗎？）是的。」等語（以
      上見原審卷第88至93頁）。
（二）是由證人乙○○、丙○○（參見原審卷第95至97頁）之證
      詞，參酌卷附之土地登記簿謄本、土地及建物所有權狀、
      存證信函、存證信函回證、照片所示（參93年度發查字第
      502號卷第3至13頁、第18至20頁、第21至26頁、第16至17
      頁；94年度偵字第664號卷第33至40頁、第66至72頁），
      可知坐落於苗栗縣三義鄉○○○段第592之149地號、第
      592之150地號、第592之151地號之系爭土地，係證人乙○○、丙○○所共有。而被告於93年1月間購得坐落於系爭
      土地毗鄰之土地、房屋，並於房間前之證人乙○○2人之
      土地上，搭蓋含有4根柱子之「博士寺」牌樓。在被告搭
      蓋該牌樓之時，證人乙○○之子曾告知被告，上述房屋前
      之土地，係證人乙○○等人所有，被告稱若鑑界是別人的
      土地則拆除等語。證人乙○○曾於93年7月6日、同年8月
      27日，2次發存證信函告知被告上揭情事，但並未獲置理
      ，被告之後於檢察官第一次開庭前，將上述牌樓拆除等情
      。
（三）證人徐傳偉於原審審理時結證稱：「（問：提示本院卷及
      664號偵卷第94頁的土地複丈成果圖，這兩個土地複丈成
      果圖，是否為你所製作？）是的，這兩份成果圖是我測量
      的。」、「（問：這兩份土地複丈成果圖上面的地號，你
      是如何得知繪畫出來的？）從電腦裡面直接繪畫出了。」
      、「（問：你所謂的圖解數化是何時開始？何時完成？）
      數化不是我在主辦，好像從92年開始到94年，不知道幾月
      才完成的。」、「（問：苗栗縣銅鑼鄉地政事務所這個數
      化地籍圖何時上線？）94年不知幾月才全面上線的。」、
      「（問：提示94年偵字第664號第20頁的地籍圖謄本，這
      個是否是苗栗縣銅鑼鄉地政事務所所發出的地籍圖？）是
      的，在數化以前都是用藍晒底圖製作的。」、「（問：請
      指出該提示的拐子湖段第592之15號毗鄰的地號？）這是
      影印的地圖，北邊那條小路往南邊算第4筆，592之15地號
      西邊毗鄰的地號在圖上是592之91地號。」、「（問：你
      剛才所指出地籍圖謄本『偵卷影本』與土地複丈成果圖『
      本院卷所附』上之地號何以不同？）影本上的地號我有去
      查證，那是以前在藍晒圖時代，道路辦理分割尚未登記即
      訂正在藍晒圖上，之後數位化以後，有作更正，所以我土
      地複丈成果圖上的該土地毗鄰地號是592之150等地號，是
      正確的。」、「（問：你的意思是否是說錯誤是已經訂正
      在藍晒圖上嗎？）需地機關在道路用地徵收，已經有分割
      地號，但是還沒有辦理登記，就已經先訂正在藍晒圖上面
      ，但是還沒有辦理登記手續，根本沒有效力，所以是錯誤
      的。」、「（問：你剛才說這個藍晒圖已經訂正了，是誰
      發現的，誰訂正的？）是誰訂正的，我不知道，是我們在
      數化的時候，逐筆觀看，發覺上開地籍圖影本上的地號的
      地，還沒有登記，之後再加以訂正。」、「（問：這個
      592之15地號，上面有建築房屋，請問這個房屋的建築線
      在哪裡？）建築線不是我們管的，那是鄉鎮市公所或都市
      計畫課等單位在管的，我們只有管地籍線。」等語（以上
      見原審卷第125至127頁）。
（四）是依證人徐傳偉之證詞，衡酌原審95年5月22日履勘現場
      筆錄、照片、苗栗縣銅鑼地政事務所95年6月8日銅地二字
      第0950003003號函及土地複丈成果圖所示（附於原審卷第
      69、70頁），並斟酌上述土地登記簿謄本之記載，可知證
      人徐傳偉先後兩次至系爭土地測量，第1次會同檢察官到
      場，第2次會同原審法院法官到場。被告所搭蓋之「博士
      寺」牌樓的4根柱子，分別位於告訴人乙○○、丙○○所
      共有之系爭土地上，4根柱子係位於該處房屋前方花台之
      前方，編號1的柱子位在苗栗縣三義鄉○○○段第592之
      151地號土地上，面積為0.048平方公尺；編號2柱子位在
      同段第592之150地號及第592之151地號上，面積為0.093
      平方公尺；編號3柱子位在同段第149地號及第150地號上
      ，面積為0.096平方公尺；編號4柱子位在同段第592之149
      地號上，面積為0.084平方公尺，合計為0.321平方公尺）
      。至於苗栗縣銅鑼地政事務所93年3月4日地籍圖謄本1份
      （參見94年度偵字第664號卷第20頁）顯示，被告所有坐
      落於苗栗縣三義鄉○○○段第592之14地號、第592之15地
      號、第592之16地號及第592之22地號土地毗鄰土地，地號
      分別為同段第592之90地號、第592之91地號，與上述土地
      複丈成果圖（附於原審卷內）所示之毗鄰土地為同段第
      592之149地號、第592之150地號、第592之151地號不同，
      係因94年3月4日苗栗縣銅鑼地政事務所地籍圖謄本，乃於
      藍晒圖時代，當時需地機關辦理道路用地徵收，已經有分
      割地號，但尚未完成登記手續，即將分割地號訂正於藍晒
      圖之上，然因無登記未有效力。而地政事務所於數位化之
      後，相關人員逐筆觀看，發覺前述地籍圖上地號之土地，
      還沒有登記，隨即將錯誤之地號訂正。而證人徐傳偉至上
      述土地測量時，即以更正後之正確地號，製作土地複丈成
      果圖。換言之，上述土地複丈成果圖所示之被告所有土地
      毗鄰的地號係正確的，亦即其毗鄰之土地，即係告訴人乙○○2人所共有之系爭土地無訛。是被告所搭建之上述「
      博士寺」牌樓之4根柱子，確係佔用到告訴人乙○○2人所
      共有之系爭土地上達0.321平方公尺無誤。
（五）證人彭世誠於原審審理時結證稱：「（問：93年7月22日
      有沒有到苗栗縣三義鄉○○○段第592之149等地號土地進
      行測量？）有的。」、「（問：提示94年度偵字第664號
      第29、30頁，這是否是你去測量所製作的土地複丈成果圖
      ？）是的。」、「（問：當天因為什麼原因到現場進行複
      丈？）所有人申請複丈。」、「（問：依據你發函給乙○○等人的公函中，有提到在現場界定點、埋設界樁？）有
      的。」、「（問：這次在現場進行測量時，甲○○有沒有
      在場，即是在庭的被告？）有在場。」、「（問：被告在
      現場做什麼事情？）就是看我們測量釘樁。」、「（問：
      測量是被告申請的嗎？）不是，是乙○○他們。」、「（
      問：93年7月22日到現場勘測的時候，未施測前，土地所
      有人有沒有指界？）沒有。」、「（問：在你埋設界樁、
      界標前，現場有沒有界樁或界標？）有，有1支鋼釘，在
      路的那邊。」等語（以上見原審卷第129至131頁）。是由
      證人彭世誠之上述證詞，參酌苗栗縣銅鑼地政事務所93年
      7月27日銅地所二字第0930004411號函、土地複丈成果圖
      （參同上偵卷第28至29頁）所示，可知渠係因告訴人乙○○等人之申請，奉派至該處測量，於測量當時被告有在場
      ，在渠尚未設界樁、界標前，現場已有1支鋼釘所定之界
      標，設立於路的位置等情。
（六）被告於警詢時陳稱：「（問：苗義縣三義鄉○○○街111
      、112、113號是否為你所有之房屋？）是的沒有錯。」、
      「（問：警方提示相片你所有之三義拐子湖段0000-000.
      015.016.22地號前之土地地號為何？）依據銅鑼地政事務
      所92年11月21日及93年3月4日地籍圖謄本所示，我所有之
      三義拐子湖段0000-000.015.016.22地號前之土地地號為
      592-90.91.92，並非他們2人所稱之地號。」、「（問：
      你稱你所有之三義拐子湖段0000-000.015.016.22地號前
      之土地地號為三義拐子湖段592-90.91.92，該地為何人所
      有？）是中華民國政府及一位邱先生所有，592-91.92管
      理者是交通部公路總局，592-90是一位邱先生。」、「（
      問：既然是中華民國政府所有，管理者是交通部公路總局
      ，你有何權利在該處蓋牌樓？）因為有建築線的關係，而
      且我們沒有影響到道路交通。」、「（問：你於何時購得
      該地號？作何用途？）93年1月6日。該地號是房屋作為我
      研究室及中華民國藥草研究會中部辦公室。」、「（問：
      你是否曾收到乙○○、丙○○所寄的存證信函？）有。」
      、「（問：既然有收到為何不將牌樓拆除？）因據地籍圖
      所示該土地不是他們2人所有，所以就沒有管他。」等語
      （參同上偵卷第6至9頁）。其於檢察官偵查時陳稱：「（
      問：（提示卷附照片），照片中的「博士寺」牌樓是誰蓋
      的？）是我蓋的，是93年2月蓋的，斷斷續續蓋了2星期是
      我請人蓋的，、、。」、「（問：有無意見？）我沒侵佔
      土地，我向台中銀行買的時候地籍圖上的土地不是他們的
      ，之後分局通知我，94年2月份的時候，我有將4根柱子拆
      下來。房子是我向台中銀行買的。」等語（參同上偵卷第
      26至27頁）。
（七）由被告之上述陳述，可知其於93年1月6日，向台中商業銀
      行購買上述房屋、土地，作為其研究室及中華民國藥草研
      究會中部辦公室之用，在該房屋之前，係交通部公路總局
      所管理之土地及1位邱姓先生之土地，並非告訴人所有之
      土地。其因建築線之關係，及並未影響到交通，因此於93
      年2月間，委託工人在前述房屋之前，搭蓋「博士寺」牌
      樓。被告曾收到告訴人所寄發之存證信函，但因認牌樓所
      在之處，並非告訴人之土地而未置理，嗣於94年2月間將
      牌樓拆除等情。是自被告之前揭陳述，可知其於委託工人
      搭蓋上述牌樓之時，業已知悉該牌樓所在之位置，係在交
      通部公路總局所管理之土地，及1位邱姓人士所有之土地
      上，但該牌樓並不會影響到公路之交通，乃委請工人搭建
      該牌樓。因其認該牌樓所在之土地，並非告訴人所有，方
      未理會告訴人之存證信函等事實。
（八）至被告及辯護人認被告上述房屋前之土地，並非告訴人乙○○、丙○○所有，渠等非被害人，並無聲請再議之權限
      。故檢察官以94年度偵字第664號，對被告為不起訴處分
      ，業已確定，渠等聲請再議為不合法，檢察官不得對被告
      再行起訴等情，容有誤會。又被告陳稱其於93年購買之上
      述3棟房屋後，即未再擴建等語，而依據建築法第49條之
      規定，理應自建築線退縮，且基於一般建築常規，房屋前
      應留有一定空間，豈其不知突出一點即已越界佔用他人土
      地等語。然查，被告未能提出其所謂「建築線退讓」之依
      據供本院查考，則其此節辯解之真實性，顯有可疑。復徵
      之被告於警詢時之陳述，參諸證人乙○○證稱渠子曾於被
      告搭建牌樓時告知該土地係渠等所有等語，證人彭世誠證
      稱在測量之前，該處即有1個鋼釘作為界標，位於路那邊
      等語，可知被告搭蓋博士寺牌樓之前，業已知悉該牌樓所
      在之位置，係位於他人土地之上，僅係不會妨害公路之交
      通等事實。按刑法第320條第2項之竊佔罪，為即成犯，於
      其竊佔行為完成時犯罪即成立，以後之繼續竊佔乃狀態之
      繼續，而非行為之繼續。又因所竊佔者為他人不動產，祇
      是非法獲取其利益，其已否辦理登記，與犯罪行為之完成
      無關，最高法院66年台上字第3118號判例著有明文。準此
      ，被告委請工人搭建上述「博士寺」牌樓，於施工之際，
      業已成立竊佔罪無訛。
（九）綜上所述，被告上述辯解，顯為事後卸責之詞，不足採信
      。此外，復有原審法院履勘現場筆錄、照片、苗栗縣銅鑼
      地政事務所95年6月8日銅地二字第0950003003號函及土地
      複丈成果圖在卷可稽，及檢察官履勘現場筆錄、現場照片
      、苗栗縣銅鑼地政事務所94年7月28日銅地二字第0940004
      153號函及土地複丈成果圖、土地登記謄本（參同偵卷第
      84頁、第85至92頁、第93至94頁；94年度偵續字第55號卷
      第12頁、第30至37頁、第43至44頁）在卷為憑，被告之竊
      佔犯行，洵堪認定。
二、查被告行為後，刑法部分條文於94年2月2日經總統公布修正
    、刑法施行法於95年6月14日修正公布、罰金罰鍰提高標準
    條例於95年5月17日修正公布，並均於95年7月1日施行，關
    於本案被告應適用之新、舊法，茲比較如下：
（一）刑法第2條第1項規定，係規範行為後法律變更所生新舊法
      律比較適用之準據法，於95年7月1日刑法施行後，應適用
      刑法第2條第1項之規定，為「從舊從輕」之比較（最高法
      院95年5月23日第8次刑事庭會議決議第1點第1項參照）。
（二）法定刑中罰金刑部分：刑法第320條第2項之竊佔罪，法定
      刑原為5年以下有期徒刑、拘役或科銀元5百元以下罰金，
      且自24年7月1日施行後即未再修正，就罰金刑部分，刑法
      第33條第5款業經修正公布，修正後刑法第33條第5款規定
      「罰金：新臺幣一千元以上，以百元計算之」，與修正前
      刑法第33條第5款規定「罰金：（銀元）一元以上」不同
      。比較修正前後之罰金刑輕重，該罰金刑之最低刑度於修
      法後已有加重，故以95年7月1日修正公布施行前之刑法規
      定較有利於被告，依刑法第2條第1項前段規定，本案關於
      刑法第320條第2項、第1項竊佔罪「或科五百元以下罰金
      」之法定刑罰金部分，自應適用行為時之法律（修正前刑
      法第33條第5款）決定其罰金部分之最低刑。
（三）按刑法施行法1條之1之立法理由謂「刑法二十四年施行後
      ，為解決國民所得經濟水準已大幅提昇問題，有關罰金罰
      鍰倍數之調整及銀元與新臺幣之折算標準，訂有罰金罰鍰
      提高標準條例及現行法規所定貨幣單位折算新台幣條例，
      除罰金以一銀元折算三元新臺幣外，並將七十二年六月二
      十六日以前修正之刑法部分條文罰金數額提高為十倍，其
      後修正者則不再提高倍數，亦即刑法分則各罪罰金數額視
      為前開情形分別提高三十倍或三倍，考量新修正刑法施行
      後，不再適用現行法規所定貨幣單位折算新台幣條例，為
      使罰金數額趨於一致，避免衍生新舊法比較適用問題，以
      緩和實務適用法律之衝擊，爰於不變動罰金數額之前提下
      ，規定第二項如上」。是本案關於刑法第320第1項竊佔罪
      之法定刑罰金提高標準部分（即罰金刑最高部分），逕依
      刑法施行法第1條之1第2項規定，不生新舊法比較。
（四）依刑法第2條第1項規定為新舊刑法比較時，應就罪刑有關
      之共犯、未遂犯、連續犯、想像競合犯、牽連犯以及累犯
      加重、自首減輕、暨其他法定加減原因（如身分加減）與
      加減例等一切情形，綜其全部之結果，而為比較，再適用
      有利於行為人之法律處斷，而不得一部割裂分別適用不同
      之新舊法（最高法院24年上字第4634號判例意旨、95年第
      8次刑事庭會議決議第1點第4項參照）。經綜合比較新、
      舊法之結果，以被告行為時之舊法較有利於被告，依刑法
      第2條第1項前段規定，是本案有關被告竊佔之犯行，自應
      一體適用被告行為時之法律即修正前刑法第33條第5款之
      規定。
（五）關於易科罰金部分：
      最高法院95年5月23日95年度第8次刑事庭決議認為易服勞
      役、易科罰金、數罪併罰之定執行刑於法律修正時，均應
      為新舊法有利不利之比較，又依現在仍有效之最高法院24
      年上字第4634號判例及95年度第8次刑事庭會議決議，就
      應綜合比較及一體適用之範圍，仍均未將易刑處分（即易
      服勞役、易科罰金）及數罪併罰之定執行刑納入綜合比較
      及一體適用之範圍，故本院認易刑處分（即易服勞役、易
      科罰金）及數罪併罰之定執行刑，雖應比較新舊法，但並
      無應與本刑論罪科刑之規定一體適用之必要，應另行單獨
      予以比較適用，此觀諸倘被告犯二罪，其中一罪經比較後
      應適用新法，另一罪經比較後應適用舊法時，根本不可能
      依一體適用原則直接適用新法或舊法定應執行刑自明。被
      告行為後，刑法第41條第1項前段關於易科罰金折算標準
      之規定，業於94年2月2日修正公布，並於95年7月1日施行
      ，由「犯最重本刑為五年以下有期徒刑以下之刑之罪，而
      受六個月以下有期徒刑或拘役之宣告，因身體、教育、職
      業、家庭之關係或其他正當事由，執行顯有困難者，得以
      一元以上三元以下折算一日，易科罰金。」修正為「犯最
      重本刑為五年以下有期徒刑以下之刑之罪，而受六個月以
      下有期徒刑或拘役之宣告者，得以新臺幣一千元、二千元
      或三千元折算一日，易科罰金。」應依刑法第2條第1項規
      定，適用最有利於行為人之法律（最高法院95年5月23日
      第8次刑事庭會議決議第3點第2項參照）。而修正前刑法
      第41條第1項前段之易科罰金折算標準，依修正刪除前之
      罰金罰鍰提高標準條例第2條規定，應就其原定數額提高
      為一百倍折算一日，並依現行法規所定貨幣單位折算新臺
      幣條例第2條規定，以新臺幣元之三倍折算之，亦即，修
      正前刑法第41條第1項前段之易科罰金折算標準，應以銀
      元三百元即新臺幣九百元折算為一日，經比較新、舊法結
      果，應以被告行為時之法律即舊法較有利於被告。是本案
      關於被告犯竊佔罪部分自應適用被告行為時之法律即修正
      前刑法第41條第1項前段、修正前罰金罰鍰提高標準條例
      第2條規定，併諭知易科罰金之折算標準。
三、核被告所為，係犯刑法第320條第2項之竊佔罪，應依同條第
    1項處斷。被告委請不知情之成年男子在如附圖所示之系爭
    土地之編號1、2、3、4部分土地上搭建「博士寺」牌樓，以
    遂行其竊佔犯行，為間接正犯。原審認被告犯行罪證明確，
    予以論罪科刑，固非無見，惟查：刑法第320條第2項之竊
    佔罪，並無刑罰之規定，自應引用同法條第1項，以為論罪
    科刑之根據，原判決漏未說明認定（見原判決第11頁第21
    行、第13頁第8行），自有違誤。被告行為後，刑法第74
    條關於緩刑之規定，於94年2月2日修正公布，並於95年7月1
    日施行，然被告犯罪在新法施行前，新法施行後，緩刑之宣
    告，應適用新法第74條之規定（最高法院95年5月23日第8次
    刑事庭會議決議第7點參照），自不生新舊法比較之問題，
    應逕依修正後之刑法74條第1項第1款宣告之，原判決關於諭
    知被告緩刑部分，依刑法第2條第1項前段予以比較新舊法後
    ，引用修正前刑法第74條第1款之規定，適用法律尚有未洽
    。被告提起上訴，否認前揭犯行，核無理由，然原判決既有
    前揭可議之處，仍屬無可維持，應由本院將原判決撤銷改判
    。爰審酌被告為圖個人利益，在告訴人所有之系爭土地上搭
    建牌樓，竊佔系爭土地，業已損害告訴人之權益，且於原審
    及本院審理時仍否認犯行，實不可取，並衡酌其品行、生活
    狀況及智識程度、事後業已拆除上述牌樓、告訴人所受損害
    並非巨大、目前尚未與告訴人和解等一切情狀，量處拘役30
    日，並依修正前刑法第41條第1項前段之規定，諭知易科罰
    金之折算標準。再查，被告已於94年2月間，將上述「博士
    寺」牌樓拆除，此有照片附卷可參，且為告訴人所不爭執，
    足見被告之行為雖為法所不容，但已有悔意，且衡酌被告未
    曾因故意犯罪受有期徒刑以上刑之宣告，有臺灣高等法院被
    告前案紀錄表附卷可稽，足認被告素行尚佳，被告因一時失
    慮觸犯刑罰，犯罪情節及造成之危害尚非嚴重，本院斟酌上
    情，認被告經此次偵審程序及科刑之教訓後，應能知所警惕
    ，當無再犯之虞，本院認其所受本案刑之宣告，以暫不執行
    為適當，爰併予宣告緩刑2年，以勵自新。又被告行為後，
    刑法第74條關於緩刑之規定，於94年2月2日修正公布，並於
    95年7月1日施行，然被告犯罪在新法施行前，新法施行後，
    緩刑之宣告，應適用新法第74條之規定（最高法院95年5月
    23日第8次刑事庭會議決議第7點參照），自不生新舊法比較
    之問題，應逕依修正後之刑法74條第1項第1款宣告之，附此
    敘明。
四、被告於本院審理中聲請傳喚證人林春生、江有昱，用以證明
    被告於搭蓋博士寺牌樓之前，曾多次向證人林春生、江有昱
    徵詢建築法規，被告是否可能占用到他人之土地等語。惟證
    人係在訴訟上陳述自己所見所聞具體事實之第三人，即以其
    自己所體驗之事實提供為認定事實之供述證據，被告於本院
    稱：證人林春生、江有昱沒有去過現場等語（見本院卷第22
    頁反面），是證人林春生、江有昱既未曾到過系爭土地之現
    場，渠等並未目睹博士寺牌樓興建之經過或座落之實際位置
    ，被告縱使有向渠等徵詢建築法規，並不足以據為被告有利
    之認定，無從動搖本院認定被告確有竊佔犯行之事實，是本
    院認證人林春生、江有昱並無傳訊之必要。又被告於本院聲
    請由上級測量機關再次測量，本院認被告並未具體指明苗栗
    縣銅鑼地政事務所測量如附圖所示之土地複丈成果圖有何錯
    誤之處，自無再次委由其他機關測量之必要，併此敘明。
五、關於江有昱所提書面陳述之證據能力：
    被告於本院提出署名江有昱於96年3月10日簽署之證明書（
    見本院卷第54頁），其上固記載：「緣甲○○教授在加蓋牌
    樓前，曾親自來請益。按嘉義縣地政士公會講習資料：『實
    際案例三（詳附件）與建築技術規則第163條規定，基地內
    通路至建築線間之通路，得計入法定空地面積內』等規定，
    足證：房屋建築線應該要退縮，不會佔用他人土地等問題。
    特此陳明。」等語。然查，此份書面陳述縱為江有昱所親自
    書寫，亦僅屬於審判外之書面陳述，且江有昱於本案未曾接
    受任何警詢及偵訊，並未符合任何特別規定，依刑事訴訟法
    第159條第1項規定，此份書面陳述並無證據能力，自不得據
    此為有利於被告之認定。
六、不另為無罪之諭知部分：
（一）檢察官認被告委請工人搭建上述牌樓之屋簷及房屋側緣上
      空，橫架於系爭土地上空，亦涉犯竊佔之犯行。
（二）經查，刑法第320條第2項竊佔罪之成立，須行為人客觀上
      擅自佔據他人之土地及其定著物，而侵害他人對該土地及
      其定著物之所有權或支配權，主觀上須知悉或可得而知其
      所竊佔之不動產，為他人所有或占有之不動產，而決意竊
      佔，方能成立本罪。而所謂不動產者，依民法第66條第1
      項規定，係指土地及其定著物而言；土地所有權之行使，
      固及於土地之上、下，惟土地所有權之行使，與土地本身
      並不相當，不包括在刑法竊佔罪之客體範圍，是以苟行為
      人將陽臺或屋簷延伸至鄰地之上空，因未直接竊佔及於他
      人之不動產，而予以實力支配，即與刑法竊佔罪之構成要
      件有間，即不得以該罪責相繩。被告興建之前揭牌樓之屋
      簷及房屋側緣上空，所佔據系爭土地之滴水投影範圍分別
      為0.0011公頃、0.0008公頃、0.0006公頃及0.0004公頃，
      面積合計為0.0029公頃（參同上偵卷第93至94頁所附之土
      地複丈成果圖），是本件被告雇工所搭蓋之牌樓及房屋側
      緣之上部結構，侵入告訴人等所管有之系爭土地，有別於
      土地本身，自難認被告就此部分有佔據系爭土地，並予以
      實力支配之情事至明。足見被告此部分所為，即與刑法竊
      佔罪之構成要件有所不符，因公訴人認此部分與前揭有罪
      論罪科刑部分，係屬實質上一罪之關係，爰不另為無罪之
      諭知，附此敘明。
據上論斷，應依刑事訴訟法第369條第1項前段、第364條、第299
條第1項前段，刑法第2條第1項前段、刑法第320條第2項、第1項
、修正前刑法第41條第1項前段、刑法第74條第1項第1款，罰金
罰鍰提高標準條例第1條前段、修正刪除前罰金罰鍰提高標準條
例第2條，刑法施行法第1條之1，判決如主文。
本案經檢察官丁○○到庭執行職務。
中　　華　　民　　國　　96　　年　　4 　　月　　3 　　日
            刑事第十一庭  審判長法　官  陳　朱　貴
                                法　官  何　志　通
                                法　官  胡　文　傑
上列正本證明與原本無異。
不得上訴。
                                書記官  陳　文　琴
中　　華　　民　　國　　96　　年　　4 　　月　　3 　　日
附錄本判決論罪科刑法條：
中華民國刑法第320條第1項、第2項
意圖為自己或第三人不法之所有，而竊取他人之動產者，為竊盜
罪，處5年以下有期徒刑、拘役或500元以下罰金。
意圖為自己或第三人不法之利益，而竊佔他人之不動產者，依前
項之規定處斷。
前二項之未遂犯罰之。
